【裁判字號】    90,台上,3701
【裁判日期】    900620
【裁判案由】    殺人
【裁判全文】
最高法院刑事判決                                九十年度台上字第三七○一號
    上訴人  甲○○
右上訴人因殺人案件，經台灣高等法院台南分院中華民國九十年四月十二日第二審判
決（八十九年度上重訴字第一一八五號，起訴案號：台灣嘉義地方法院檢察署八十八
年度偵字第七七四○號）後，殺人部分依職權逕送審判，視為被告已提起上訴，本院
判決如左：
    主  文
原審及第一審判決關於殺人部分撤銷。
甲○○連續殺人，處無期徒刑，褫奪公權終身。
    理  由
本件原判決認定上訴人甲○○曾任警察，因患有精神分裂症而離職，並被家人送至花
蓮玉里療養院治療一年半，於出院後，家人卻仍將其視為精神病患看待，不僅不准其
進廚房及拿菜刀，連門未關好亦被罵，事事動輒得咎。不久前，因上訴人向其父李光
臣索取新台幣（下同）三萬元以購買機車供作上班之用，為其父所拒，惟上訴人前於
任職警察時給予其父八十萬元，因此心中更加不滿。嗣於民國八十八年十一月二十四
日晚上七時許，在其位於嘉義縣水上鄉柳新村凌雲二村一六五四號住宅，因其父欲再
將其送至療養院治療，而上訴人認為自己之精神狀況正常，無需治療，而且一去就是
一年半，故極力抗拒，因而與父、兄發生爭吵，當時其精神狀態達耗弱之程度，且受
此一刺激，竟欲持家中之一把水果刀及自己所有之一把美工刀傷害其父、兄，其兄李
約翰旋即打電話向一一九報案，一一九勤務中心乃轉告嘉義縣消防局第二大隊水上分
隊派救護車送醫，水上分隊又請求嘉義縣警察局水上分局柳林派出所派員將上訴人護
送就醫，上訴人在憤怒之下，將上開水果刀藏放在其外套口袋內，美工刀則藏放在右
褲袋中，以防止被迫送醫治療。同日晚上九時許，救護車與三名身著制服之警員陳燕
森、吳博全、余金源到場，陳燕森、吳博全、余金源三名警員依精神衛生法第二十二
條第一項將上訴人護送前往精神醫療機構診療為其等應執行之公務，警員陳燕森依法
對甲○○搜身，並於其右褲袋內取出預先藏放之美工刀一把，惟於將其護送上救護車
、再行搜身之際，上訴人竟基於妨害公務之犯意，自其外套口袋中掏出預先藏放之水
果刀一把（長約十公分、寬約二‧七公分，下稱上開兇刀）往陳燕森臉上一刀劃去，
對依法執行公務之警員施予強暴，陳燕森因閃躲不及，而受有上嘴唇撕裂傷之傷害（
妨害公務部分已判刑確定，傷害部分未據告訴）。上訴人旋跳下救護車，跳上停放於
現場之巡邏車發動欲行逃走。警員余金源呆於現場，不知所措，警員吳博全見狀即持
警棍逼上訴人下車，上訴人仍駕車前衝，撞及前方之救護車，巡邏車因而故障停於柳
林村柳林一六二九號旁，上訴人即下車逃跑。此時除受傷之警員陳燕森經民眾協助送
醫外，警員吳博全、余金源應可預見上訴人已瘋性大發，又持刀襲警，任其持刀奔竄
極易危及民眾之生命，且防止上訴人危害他人為其等應執行之職務，況上訴人係在其
等執行職務時逃逸，其等理當儘速追捕，並跟隨警告附近住戶防備，防止上訴人逃脫
對他人行兇。詎警員余金源因畏懼往後閃躲，未加追捕；吳博全則告知柳林派出所值
班警員陳敬中陳燕森被殺，請求支援，陳敬中又轉水上分局勤務中心警官郭明宗，告
知凌雲二村有狀況，然因前後二、三十分鐘之久警方均未採取任何行動，致令上訴人
從容先至路旁住戶敲門（柳子林四十六號），住戶不敢開門，又至約一百餘公尺外嘉
義縣水上鄉柳新村七鄰柳子林四八之十號之基督教會後方甘蔗園內躲藏，約數分鐘後
，又翻越該教會後方之圍牆，侵入現由闕明毅、闕戴淑媺夫妻居住使用之教會宿舍，
見遠處有闕明毅一人在教會宿舍客廳內講話，隨即翻牆而出，停留數分鐘後，再翻越
圍牆進入，見教會宿舍客廳之房門並未關上，且僅有闕明毅一人在客廳內講話，即持
上開預藏之兇刀闖入，因當時內心激憤，滋生殺人之衝動，竟基於殺人之概括犯意，
先持刀朝闕明毅之右腹部猛刺一刀並用力上下抽動，當時同在客廳內之闕雅英及闕雅
萍二人，於見狀後欲持客廳內之塑膠椅反擊，上訴人憤而拔出刺入闕明毅之兇刀，朝
闕雅萍之喉嚨及右手臂各刺一刀，接著又續持上開兇刀朝闕雅英之左胸部及右手虎口
處各刺殺一刀，且於揮動兇刀之際多次劃傷闕明毅（闕明毅另受有左外前膊部三‧五
×○‧五公分、左內前膊部一‧八×○‧五公分、右手背側食指部三×○‧一公分之
切創傷），其三人負傷後，迅即奔出戶外求救。而上訴人於行兇後即跑至宿舍廚房之
流理台水槽前，洗掉其手上及上開兇刀上之血跡，嗣因見該水槽旁之籃子內有闕家所
有置放於該處之菜刀一把及水果刀二把，因懼怕他人持該三把刀械對其反擊，遂將該
三把刀械均藏放於宿舍臥室內之衣櫃抽屜中，並持闕家之衣服擦拭客廳內之血跡。吳
博全經民眾騎車載至教會命案現場，勤務中心則遲於上訴人逃跑二、三十分鐘後才通
報附近之水上派出所巡邏車警員洪英宗、周登加趕至凌雲二村，於趕往途中因兇案已
發生再通報巡邏車趕至教會處理。上訴人見逃走無望，即躲入宿舍廁所內並將門反鎖
，而於八十八年十一月二十四日晚上十時許，為洪英宗、周登加、吳博全合力於該廁
所內將其逮獲，並扣得非其所有之上開兇刀一把，及非屬其所有，亦非供其犯本罪之
用而屬闕家所有之菜刀一把及水果刀二把，暨先前已被陳燕森查獲，屬上訴人所有供
預備犯本罪所用之美工刀一把。而闕明毅因遭上訴人以上開兇刀朝其右腹部猛刺一刀
而受有右上腹三×○‧七公分之穿刺傷，因深及肝臟導致腹腔大量出血而休克，經送
醫急救後，因傷重而於同日晚上九時四十分許不治死亡。闕雅萍則因此受有頸部三公
分長、六公分深之刺傷及右前臂三×一‧五公分之割傷導致伸腱斷裂等傷害；闕雅英
則受有左胸二×六公分之刺傷及右手虎口三×二公分割傷導致肌肉斷裂等嚴重之傷害
，二人因即時就醫，並醫治得宜，始倖免於死，案經闕明毅之妻闕戴淑媺訴請偵辦等
情。係以上訴人對於前揭無故侵入他人住宅及殺人之事實均坦承不諱，該事實並經被
害人闕雅萍及被害人闕明毅之妻闕戴淑媺指述屬實，且有被害人闕雅萍、闕雅英被殺
傷之診斷證明書、命案現場照片在卷可稽，復有查扣之殺人用水果刀一把、美工刀一
把、被害人所有之水果刀二把及菜刀一把可資佐證。被害人闕明毅確係遭上訴人持水
果刀所刺，致受有右上腹三×○‧七公分穿刺傷，深及肝臟致腹腔大量出血而休克，
經送醫急救後因傷重而於同日晚上九時四十分許不治死亡等情，業據檢察官督同法醫
師相驗屍體屬實，有勘驗筆錄、驗斷書、相驗屍體證明書等在卷可憑。扣案之兇刀長
約十公分、寬約二‧七公分，與闕明毅右上腹所受三×○‧七公分之穿刺傷，並深及
肝臟之刀痕合，足見闕明毅確係因上訴人持上開兇刀朝其腹部猛刺而死亡。而人之
腹部為內臟集中之處，為人體重要部位，持刀刺腹部，足以致命，為上訴人所明知；
又頸部為氣管及頸部大動脈所經之重要部位，左胸為人體心臟及大動脈所在之重要部
位，刺擊頸部及左胸均足以致命，亦應為上訴人所明知，乃上訴人竟持水果刀猛刺闕
明毅之右腹部、闕雅萍之頸部及闕雅英之左胸，足見上訴人行兇時有殺人之犯意，且
上訴人於第一審訊問時亦供承進入被害人之客廳時，就想說看到什麼人都想殺等語，
益徵上訴人具殺人之故意。上訴人曾任職警察數年，因罹患精神病而辭職，嗣因病情
不穩又被家人送至花蓮玉里療養院治療一年半，出院後仍繼續於嘉義榮民醫院接受門
診治療，經該院診斷上訴人罹患精神分裂症，初診日為八十二年二月九日，有「陣發
性情緒失控、暴力行為，功能退化。」等病症，業經其兄李約翰供述在卷，並有該院
出具之診斷證明書一紙附卷可稽。而上訴人經第一審囑託行政院衛生署嘉義醫院精神
科鑑定結果，認上訴人為一慢性精神分裂症病人，案發當時，其行為雖非受其幻聽妄
想等精神病狀直接影響，但因長期罹患精神病，造成情緒不穩、人格頹廢、衝動控制
能力減退、人際關係不良、思考能力退化、判斷力受損等後遺症。故在強烈刺激下，
精神恍惚，情緒失控，對外界事務之知覺、理會、判斷等能力，均較普通人顯然減退
，上訴人於案發當時，其精神狀態應達精神耗弱之程度，有該院八十九年四月五日（
八九）嘉醫總字第一三三七號函所附之精神鑑定報告書一份在卷可按。公訴人雖以上
訴人於警訊及偵查中，就本案發生之起因及經過均能供述詳盡，且於現場模擬行兇過
程時，仍能鉅細靡遺地指明其當日行經各地之相關路線與位置，及其實施殺人行為之
過程與細節，故堪認上訴人於行兇之時，不僅認識其行為係在殺人，且於殺人後，尚
知清洗血跡以湮滅證據，並藏匿被害人家中之三把刀械以防止他人反擊，顯見其行為
時之意識，相當清楚等情，因認上訴人於犯案當時非處於心神喪失或精神耗弱之狀態
。惟衡之上訴人因長期受精神病態影響，其衝動控制能力較薄弱，案發當時其思考理
解、判斷等能力，皆受其精神病影響較常人為弱，犯案動機及當時所受刺激，亦與其
病態思考有關，且告訴人闕戴淑媺（即被害人闕明毅之配偶、闕雅英及闕雅萍之母親
）亦於警訊時陳稱：聽闕雅英談起，上訴人闖入客廳當時，對著他們傻笑等語，可見
被告於案發當時之精神狀態確已達精神耗弱之程度。然所謂精神耗弱，係指認識違法
之能力及意思決定之能力，顯然減退，異於大多數之正常人而言，並非不能辨識其行
為之不法，故上訴人雖於行為當時達精神耗弱之程度，但對其殺人犯意之認識僅較常
人為低，而非無法判斷其行為有致人於死之可能，故仍應認其有殺人之犯意甚明。至
於告訴人雖質疑上訴人有劫財之舉動，惟依現有事證並無證據證明上訴人有搜括屋內
財物或拿走屋內財物之舉，且上訴人當時瘋性已發，其意在殺人，理當無劫財之念頭
，因而尚不能認定上訴人有強劫財物之舉。綜上，上訴人之自白與事實相符，其侵入
住宅、殺人犯行，事證明確，堪以認定，為其所憑之證據及認定之理由。且明上訴
人自救護車逃逸後至殺人之前，警方未有警告鄰近住戶防範之措施，並不能解免上訴
人之刑責之理由。而以核上訴人所為，係犯刑法第二百七十一條第一項之殺人罪、第
二百七十一條第二項、第一項之殺人未遂罪及第三百零六條第一項之無故侵入住宅罪
。上訴人先後刺殺闕明毅既遂及刺殺闕雅英、闕雅萍二人未遂犯行，時間密接且觸犯
構成要件相同之罪名，顯係基於概括犯意為之，為連續犯，應論以連續殺人既遂一罪
，除法定本刑為死刑、無期徒刑部分不得加重其刑外，其餘有期徒刑部分依法加重其
刑。其所犯連續殺人既遂與無故侵入住宅二罪間，有方法結果之牽連關係，應從一重
之連續殺人既遂罪處斷。上訴人行為時，精神狀態已達耗弱之程度，依刑法第十九條
第二項規定減輕其刑，並先加後減。因認第一審判決適用刑法第五十六條、第二百七
十一條第一項、第三百零六條第一項、第五十五條、第十九條第二項、第三十八條第
一項第二款、罰金罰鍰提高標準條例第一條前段，審酌上訴人僅因對其家人心生怨懟
而一時氣憤，竟不知自制而萌殺意，而以兇刀戕害毫無怨隙之無辜第三者之生命、身
體健康，其濫殺無辜，所生之危害甚大，非僅造成傷者身、心上一生無可抹滅之傷害
，對死者家屬，亦造成無可彌補之傷痛，且嚴重影響社會公共安全，造成社會大眾生
活上之不安，及至今尚未與被害人家屬和解，賠償損害等一切情狀，量處上訴人無期
徒刑，並依法宣告褫奪公權終身，並沒收美工刀一支，為無不合，予以維持，駁回上
訴人此部分在第二審之上訴，除後部分外，原無不合。上訴人雖未指摘原判決有何
違法情事。惟依原判決事實欄所載，查扣之美工刀一把係上訴人所有供預備傷害其父
、兄及防止被迫送醫治療所用之物，在其殺人之前，已被警查獲，自與其殺人犯行無
關，第一審判決於定執行刑之後始宣告沒收，即係認該刀亦屬供預備殺人用之物，顯
有違誤。又第一審判決論結欄漏未引刑法第三十七條第一項，亦有疏誤。原判決就第
一審判決之上開疏誤，未予糾正，而予維持，均有未合，就此而言，應認上訴為有理
由，但此項違誤尚不影響於事實之確定，本院可據以為判決。爰將原審及第一審判決
關於殺人部分撤銷，自為判決。酌情仍處以原判決所宣告之無期徒刑，褫奪公權終身
，以資糾正。
據上論結，應依刑事訴訟法第三百九十七條、第三百九十八條第一款，刑法第五十六
條、第二百七十一條第一項、第三百零六條第一項、第五十五條、第十九條第二項、
第三十七條第一項，罰金罰鍰提高標準條例第一條前段，判決如主文。
中      華      民      國     九十     年      六      月     二十     日
                              最高法院刑事第八庭
                                  審判長法官  張  信  雄
                                        法官  賴  忠  星
                                        法官  張  清  埤
                                        法官  張  淳  淙
                                        法官  林  永  茂
      右正本證明與原本無異
                                              書  記  官
中      華      民      國     九十     年      六      月    二十七    日


司法院資訊處製作；財團法人民間司法改革基金會備份。
